【裁判字號】    97,聲判,158
【裁判日期】    980305
【裁判案由】    聲請交付審判
【裁判全文】
臺灣臺北地方法院刑事裁定             97年度聲判字第158號
聲  請  人
即  告訴人  甲○○
代  理  人  魏憶龍律師
被      告  乙○○
上列聲請人即告訴人因告訴被告詐欺等案件，不服臺灣高等法院
檢察署檢察長駁回再議之處分（九十七年度上聲議字第四五０五
號），聲請交付審判，本院裁定如下：
    主  文
聲請駁回。
    理  由
一、本件聲請交付審判意旨詳如附件之刑事聲請交付審判狀所載
    。
二、按告訴人不服上級法院檢察署檢察長或檢察總長認再議為無
    理由而駁回之處分者，得於接受處分書後十日內委任律師提
    出理由狀，向該管第一審法院聲請交付審判；法院認交付審
    判之聲請不合法或無理由者，應駁回之，刑事訴訟法第二百
    五十八條之一、第二百五十八條之三第二項前段分別定有明
    文。
三、本件聲請人即告訴人甲○○以被告乙○○涉有詐欺等罪嫌，
    向臺灣臺北地方法院檢察署提出告訴，經該署檢察官以九十
    六年度調偵字第八六三號為不起訴處分後，聲請人不服，聲
    請再議，嗣經臺灣高等法院檢察署檢察長認再議為無理由，
    而於民國九十七年八月二十六日以九十七年度上聲議字第四
    五０五號駁回再議之聲請，聲請人於同年九月九日接受處分
    書後，於同年月十九日委任律師提出理由狀，向本院聲請交
    付審判，揆諸前開規定，自屬合法，先予敘明。
四、查聲請人以「被告明知已無支付能力，竟意圖為自己不法之
    所有，以公司需款周轉為由，於九十五年三月二十九日、六
    月二十七日、九月十八日，向聲請人各調借新臺幣（下同）
    三十萬元、總計九十萬元之款項，並分別開立票號依序為Ｂ
    Ｃ0000000、ＦＣ五三八二二四、ＳＣ000000
    0號、面額依序為三十萬元、六十萬元、九十萬元之支票與
    聲請人，作為還款之擔保，詎該等票據屆期經聲請人提示，
    均未獲兌現，聲請人始知受騙。被告復於九十六年四月九日
    ，將內容為：『淑娟嫂：愛人公事忙碌，享受齊人之福，是
    禍是福不知也，還有制服酒店，光碟更勁爆，留著日後再贈
    與』之信件及聲請人與卡拉ＯＫ店老闆娘、小姐合照之照片
    ，寄發與聲請人之配偶，且教唆真實姓名年籍不詳綽號『小
    陳』之人至聲請人住處，並以門號0000000000號
    行動電話恫嚇聲請人」等情，因認被告涉有詐欺取財及恐嚇
    取財罪嫌，向臺灣臺北地方法院檢察署提出告訴，經該署檢
    察官偵查結果以被告罪嫌不足，而依刑事訴訟法第二百五十
    二條第十款為不起訴處分。聲請人不服，聲請再議，經臺灣
    高等法院檢察署檢察長審核結果亦同前述，認原不起訴處分
    之結論並無違誤，而以九十七年度上聲議字第四五０五號駁
    回再議之聲請。
五、按犯罪事實應依證據認定之，無證據不得認定犯罪事實，刑
    事訴訟法第一百五十四條第二項定有明文。又事實之認定，
    應憑證據，如未能發現相當證據，或證據不足以證明，自不
    能以推測或擬制之方法，以為裁判基礎。再認定不利於被告
    之事實，須依積極證據，苟積極證據不足為不利於被告事實
    之認定時，即應為有利於被告之認定，更不必有何有利之證
    據。而認定犯罪事實所憑之證據，雖不以直接證據為限，間
    接證據亦包括在內；然而無論直接或間接證據，其為訴訟上
    之證明，須於通常一般之人均不致有所懷疑，而得確信其為
    真實之程度者，始得據為有罪之認定，倘其證明尚未達到此
    一程度，而有合理之懷疑存在，致無從為有罪之確信時，即
    應為無罪之認定。又告訴人之告訴，係以使被告受刑事訴追
    為目的，是其陳述是否與事實相符，仍應調查其他證據以資
    審認（最高法院三十年度上字第八一六號、四十年度臺上字
    第八六號、五十二年度臺上字第一三００號、七十六年度臺
    上字第四九八六號判例意旨參照）。再按刑法第三百三十九
    條第一項詐欺罪之成立，以意圖為自己或第三人不法所有，
    以詐術使人將本人或第三人之物交付為要件。所謂以詐術使
    人交付，必須被詐欺人因其詐術而陷於錯誤，若其所用方法
    ，不能認為詐術，亦不致使人陷於錯誤，即不構成該罪（最
    高法院四十六年度臺上字第二六０號判例意旨參照）。從而
    ，行為人如非自始基於不法取財或得利之意圖，客觀上亦無
    施用詐術之行為，或並無損害發生，或所受損害，非由欺罔
    行為陷於錯誤所致，均不得遽以詐欺罪相繩；至民事債務人
    於債之關係成立後，如有未依債之本旨履行其債務或提出給
    付之情形，在一般社會經驗而言，可能之原因非一，或因不
    可歸責之事由無法給付，或因合法得對抗他造主張抗辯而拒
    絕給付，甚或債之關係成立後，始行惡意不為履行，皆有可
    能，非必出於自始無意給付之詐欺犯罪一端。苟非於債之關
    係發生時，自始具有無意履行債務之詐欺犯意，即與前揭詐
    欺罪之構成要件有間，自不得以債務人單純債務不履行之客
    觀狀態，推定債務人自始即有不法所有之詐欺犯意。又刑法
    第三百零五條之恐嚇罪，所稱以加害生命、身體、自由、名
    譽、財產之事，恐嚇他人者，係指以使人生畏怖心為目的，
    而通知將加惡害之旨於被害人而言。所謂致生危害於安全，
    係指受惡害之通知者，因其恐嚇，生安全上之危險與實害而
    言（最高法院二十六年度渝非字第一五號、五十二年度臺上
    字第七五一號判例意旨參照）。是該條之恐嚇罪，係行為人
    以加害生命、身體、自由、名譽、財產之事恐嚇他人為要件
    ，且須有惡害通知，始足當之。所謂惡害通知，係指明確而
    具體加害上述各種法益之意思表示，客觀上一般人皆認足以
    構成威脅，致接受意思表示者之生活狀態陷於危險不安之境
    ，倘非具體明確，即難認係惡害通知。再者，如僅以接受意
    思表示之一方之主觀感受為準，亦有悖於法律之安定性，從
    而，對被害人為惡害之通知，是否使被害人心生畏怖，應依
    個案具體事實審酌主、客觀情形全盤判斷，不得僅憑被害人
    自稱心生畏怖，即遽以該罪相繩。又刑法第三百四十六條第
    一項恐嚇取財罪之構成，以犯人所為不法之惡害通知達到於
    被害人，並足使其心生畏懼而交付財物為要件（最高法院四
    十五年度臺上字第一四五０號判例意旨參照），如犯人並無
    使人交付財物之表示，要與恐嚇取財罪之要件不合。
六、訊據被告堅決否認有詐欺取財及恐嚇取財犯行，辯稱：伊當
    時因規劃蘇貞昌參與民進黨初選之週邊產品，亟需資金，才
    向聲請人借款，然因蘇貞昌競選失利，造成產品滯銷，伊損
    失甚鉅，方無力還款；另伊並無寄發上開信件與聲請人之配
    偶，亦不認識綽號「小陳」之人，更無恐嚇聲請人之舉等語
    。經查：
  (一)就聲請人指訴被告詐欺取財部分：
    聲請人指稱其先於九十五年三月二十九日借款三十萬元與被
    告，再由被告以賀鑫貿易有限公司（被告為其負責人）名義
    簽發付款人為彰化商業銀行忠孝東路分行、票號為ＢＣ00
    00000號、票載發票日為九十五年六月二十九日、票面
    金額為三十萬元之支票一紙，交付聲請人收執，嗣被告又於
    同年六月二十七日向聲請人借得三十萬元，並另以大豐文化
    事業有限公司（被告為其負責人）名義簽發付款人為華南商
    業銀行士林分行、票號為ＦＣ0000000號、票載發票
    日為同年十二月二十九日、票面金額為六十萬元之支票一紙
    ，交付聲請人收執，其後聲請人復於同年九月十八日將三十
    萬元借與被告，再由被告以大豐文化事業有限公司名義簽發
    付款人為華南商業銀行士林分行、票號為ＳＣ000000
    0號、票載發票日為九十六年三月二十九日、票面金額為九
    十萬元之支票一紙，交付聲請人收執，嗣聲請人屆期提示上
    開支票，均未獲付款等情，為被告所不否認（見九十六年度
    調偵字第八六三號卷第七頁），並有支票附卷可稽（見九十
    六年度偵字第一０二三九號卷第三０至三一頁），固堪認被
    告確有向聲請人借款九十萬元未還之事實，惟查：
  1.聲請人於警詢時自陳：被告之前曾協助伊處理與他人間之行
    車糾紛，因這份人情，故被告以調度資金周轉為由向伊借款
    ，伊基於朋友信賴，遂借款給被告等語（見九十六年度偵字
    第一０二三九號卷第二二頁），於偵查中復陳稱：被告稱資
    金調度有困難，有急用，詳情伊也不曉得，被告每次向伊借
    錢理由都是這樣，被告每次打電話借錢都很急，伊係基於幫
    助被告的立場借款給被告等語（見九十六年度調偵字第八六
    三號卷第六至七頁），被告亦供稱：伊當時因正在規劃蘇貞
    昌參與民進黨初選之週邊產品例如公仔等，需要資金，才向
    聲請人借款，伊只向聲請人表示伊需要用錢，但未說明錢之
    用途等語（見九十六年度調偵字第八六三號卷第七頁、第二
    一頁），再參以聲請人係先以匯款方式交付各該筆借款與被
    告後，再由被告應聲請人之要求開立各該支票，此迭據聲請
    人於偵查中自陳在卷（見九十六年度調偵字第八六三號卷第
    七頁、第二一頁），且聲請人於被告未依約償還第一筆借款
    之情形下，猶一再借款與被告，已如前述，而聲請人於偵查
    中復自承：「（問：被告所借的第一次三十萬元款項未歸還
    ，為何還會再借三十萬元給被告？）因為被告中間曾借了五
    十萬元都有歸還，所以我基於救急不救窮，願意幫助他」、
    「我只想要幫忙他，沒想到事情會變成這樣子」、「（問：
    你為何想要幫他？）因謝（指被告）曾幫我處理過車禍糾紛
    」等語（見九十六年度調偵字第八六三號卷第八頁、第二一
    頁），從而，聲請人既於被告僅聲稱急需款項、而未表明借
    款用途、亦未提出票據等擔保物之情形下，即借款與被告，
    顯見其應係基於私交情誼而交付款項，難認被告有何施用詐
    術使聲請人陷於錯誤可言。
  2.況被告於九十五年間除向聲請人借得前述三筆款項外，其間
    於同年五月十日及十九日亦曾分別向聲請人借款三十萬元及
    二十萬元，且所簽發之還款支票均已兌現，此亦為聲請人所
    不否認（見九十六年度偵字第一０二三九號卷第四六頁、九
    十六年度調偵字第八六三號卷第七頁），聲請人復自陳：伊
    借款給被告之初，並未與被告約定支付利息，然被告於取得
    伊之借款後，會主動支付利息給伊，每月每十萬元利息為二
    千元，而截至九十五年十二月底止，伊共計取得五萬四千元
    之利息等語（見九十六年度偵字第一０二三九號卷第四六頁
    、九十六年度調偵字第八六三號卷第二一頁），苟被告自始
    即有詐欺聲請人之意，衡情斷無於詐得借款後，猶返還其中
    五十萬元進而支付數萬元利息與聲請人之可能；再參以被告
    所辯借款原因係當時正規劃蘇貞昌參與民進黨初選之週邊產
    品，急需資金，嗣因蘇貞昌競選失利，致產品滯銷乙節，有
    卷附照片為憑（見九十六年度調偵字第八六三號卷第二四至
    二五頁），益見被告確非自始基於不法取財之意圖而向聲請
    人借款，僅因事後客戶競選失利，以致其為客戶生產之選舉
    週邊商品滯銷，損失不貲，方無力還款，要難僅憑其事後無
    法依約還款，即推論其自始有詐欺之不法意圖及施用詐術之
    行為，而逕以詐欺罪相繩。聲請交付審判意旨以：被告自始
    明知無支付能力，仍以開立無法兌現之支票為擔保，聲請人
    始借款與被告云云，不惟與前述聲請人所陳：伊每次匯款後
    ，都會要求被告開支票乙節不符，甚且並未舉證證明被告確
    有「明知無支付能力猶向聲請人借款」之事實，自難遽採。
  3.綜上，聲請人係基於私交情誼，方於九十五年間在未先取得
    各該筆債權擔保物之情形下，陸續借款達一百四十萬元與被
    告，並非被告施用詐術致聲請人陷於錯誤而交付款項，且被
    告於借款後，除已返還其中五十萬元外，更於聲請人未要求
    之情形下，主動支付利息至九十五年底止，足認被告於借款
    之初，並無詐欺犯意及施詐行為，聲請人亦無陷於錯誤情事
    。故被告縱因事後財務狀況不佳，而未能依約償還借款，致
    聲請人受有損害，亦屬民事債務糾葛，宜循民事途徑解決，
    核與詐欺罪之構成要件有間。聲請人指被告詐取借款云云，
    尚非可採。
  (二)就聲請人指訴被告恐嚇取財部分：
  1.聲請人指稱其配偶李淑娟於九十六年四月九日收受內容記載
    ：「淑娟嫂：愛人公事忙碌，享受齊人之福，是禍是福不知
    也，還有制服酒店、光碟更勁爆，留著日後再贈與」等語之
    信件，其內並附聲請人與卡拉ＯＫ店女性負責人及女性員工
    合影之照片等情，有該信件暨照片在卷可參（見九十六年度
    偵字第一０二三九號卷第二七至二九頁），而被告固坦承該
    照片為其所攝，然堅詞否認有寄發上開信件之事實，且經核
    該信封上之筆跡，與被告之字跡筆畫特徵並不相符（見九十
    六年度偵字第一０二三九號卷第二七頁、第五三頁），已難
    認被告確有聲請人所指寄發信件之行為；況退步言，即令係
    被告所為，然該信件之收件人為李淑娟，而非聲請人，且依
    其內容統觀之，亦無令李淑娟轉知聲請人之旨，尤無明確而
    具體加害聲請人之生命、身體、自由、名譽、財產之惡害通
    知可言，已難認有對聲請人通知將加惡害之旨，更遑論其並
    無使人交付財物之表示，要與恐嚇罪或恐嚇取財罪之構成要
    件均有不符，尚難令被告負此部分罪責。聲請交付審判意旨
    以：李淑娟係與聲請人共同生活之人，難謂無惡害通知聲請
    人云云，洵屬無據。
  2.至聲請人指被告教唆「小陳」至聲請人住處，並以門號00
    00000000號行動電話恫嚇聲請人乙節，除據被告否
    認在卷外，該門號之持用人亦為 SALUNGA MENDOZA SAM而非
    被告，此有卷附和信電訊股份有限公司門號客戶資料足憑（
    見九十六年度調偵字第八六三號卷第一一至一二頁），難謂
    與被告有何關連，自不得僅憑聲請人之片面指述，遽認被告
    有教唆「小陳」恐嚇聲請人之犯行。
  (三)綜上所述，被告所為，核與詐欺取財、恐嚇及恐嚇取財罪之
    構成要件尚屬有間，已迭據原不起訴處分書及駁回再議處分
    書調查明確，並詳予說明，對照卷內資料，亦無不合，且經
    本院詳查全卷，並未發現有何積極證據足資證明被告有詐欺
    取財、恐嚇及恐嚇取財犯行。從而，原不起訴處分書及駁回
    再議處分書以被告罪嫌不足為由，而分別予以不起訴處分及
    駁回再議之聲請，認事用法並無違誤。聲請人猶執陳詞，聲
    請交付審判，為無理由，應予駁回。
七、依刑事訴訟法第二百五十八條之三第二項前段，裁定如主文
    。
中    華    民    國  九十八  年    三    月    五    日
                  刑事第八庭審判長法  官  陳德民
                                  法  官  楊蕙芬
                                  法  官  陳芃宇
以上正本證明與原本無異。
本裁定不得抗告。
                                  書記官  徐鶯尹
中    華    民    國  九十八  年    三    月    十一  日


司法院資訊處製作；財團法人民間司法改革基金會備份。
